【裁判字號】    98,再國易,2
【裁判日期】    980715
【裁判案由】    國家賠償
【裁判全文】
臺灣高等法院臺中分院民事判決  98年度再國易字第2號
再審  原告  甲○○
訴訟代理人  李瑞珍
再審  被告  南投縣南投地政事務所
法定代理人  乙○○
上列當事人間請求國家賠償事件，再審原告對於中華民國98年6
月2日本院98年度上國易字第5號第二審確定判決提起再審之訴，
本院判決如下：
    主  文
再審之訴駁回。
再審訴訟費用由再審原告負擔。
    事實及理由
一、本件再審原告以本院98年度上國易字第5號確定判決（下稱
    原確定判決）有民事訴訟法第496條第1項第1款規定適用法
    規顯有錯誤、第2款判決理由與主文顯有矛盾、第497條就足
    影響於判決之重要証物漏未斟酌之再審事由，而提起再審之
    訴，其再審意旨略以：
(一)、原確定判決確定再審原告應依土地法第68條第1項規定主張
    其權利，並參照最高法院95年度台上字第978號判決，以已
    罹於消滅時效而認定再審原告之上訴為無理由，惟土地法並
    無規定時效，請求權應無消滅時效之問題，地政機關應負損
    害賠償責任，以符合憲法第15條之規定，且上開最高法院判
    決並非判例，故原確定判決違背法令及憲法，適用法規顯有
    錯誤。再者，「消滅時效，自請求權可行時起算。」、「本
    法第八條第一項所稱知有損害，須知有損害事實及國家賠償
    責任之原因事實。」分別為民法第128條、國家賠償法施行
    細則第3條之1所明訂。查再審原告於95年1月20日始知有損
    害之事實及賠償義務人為再審被告，並於95年2月4日即向再
    審被告請求賠償，再審被告於95年2月7日函覆拒絕，是再審
    原告於15日內請求，從法院實務見解而言，本件請求權並未
    罹於消滅時效。原確定判決認定再審原告於行政訴訟訴狀內
    即知有損害，僅為推測之詞而已，蓋當時再審原告並不知悉
    賠償義務人為再審被告，而再審被告就此亦無舉證。另原確
    定判決又採用第一審之理由即「原告（即再審原告）主張之
    本件損害發生時即被告（即再審被告）83年11月21日以南登
    字第1832號更正登記」，此判決理由即非再審原告之主張。
    故再審原告依土地法請求，應無時效問題。原確定判決有誤
    查，以民事訴訟法第449條第1項規定駁回上訴，其適用法規
    亦有錯誤，自有民事訴訟法第496條第1項第1款之再審事由
    。
(二)、又前程序第一審法院認定本案非土地法第68條請求之情形，
    得依國家賠償法規定辦理，應依國家賠償法第8條第1項之規
    定，判決再審原告敗訴；原確定判決既確定再審原告應依土
    地法第68條第1項規定主張權利，而推翻第一審法院之認定
    ，卻又類推適用國家賠償法第8條第1項之規定，其判決理由
    互相矛盾，且影響主文之結果，自有民事訴訟法第496條第1
    項第2款之再審事由。
(三)、又法院實務上，同一事件、同一國家、同一司法院竟有兩種
    見解，致使人民百姓財產無法受到憲法之保障，即本案原確
    定判決參照最高法院95年度台上字第978號判決，以類推適
    用國家賠償法第8條第1項之規定（短期消滅時效）為判決；
    再審被告則以民法第125條之規定為由，並舉證最高法院95
    年度台上字第2644號判決（長期消滅時效），然原確定判決
    未記載不採認之理由，證物漏未斟酌，自有民事訴訟法第49
    7條之再審事由。為此，爰依前開規定提起再審之訴，並聲
    明求為：(一)請求廢棄原確定判決，駁回再審被告在第一審之
    訴。(二)請求再審被告應賠償再審原告120萬元。(三)再審及前
    審第一審、第二審訴訟費用，均由再審被告負擔。
二、按民事訴訟法第496條第1項第1款所謂適用法規顯有錯誤，
    係指確定判決為確定事實而適用法律，或就所確定之事實而
    為法律上之判斷，其所適用之法規顯然不合於法律規定，或
    與現尚有效之判例、解釋顯然違反者而言，不包括認定事實
    錯誤、取捨證據失當、漏未斟酌證據、判決不備理由及在學
    說上諸說併存致發生法律上見解歧異等情形在內。且民事訴
    訟法第496條第1項第1款所謂適用法規顯有錯誤，應以確定
    判決違背法規或現存判例解釋者為限，若在學說上諸說併存
    尚無法規判解可據者，不得指為用法錯誤（最高法院90年度
    台再字第27號判決、63年度台上字第880號判例及同院57年
    台上字第1091號判例分別可資參照）。
三、再審原告固主張：土地法並無規定時效，請求權應無消滅時
    效之問題，地政機關應負損害賠償責任，以符合憲法第15條
    之規定，且最高法院95年度台上字第978號判決並非判例，
    故原確定判決參照最高法院95年度台上字第978號判決，就
    伊於前訴訟程序之上訴以已罹於消滅時效而為無理由之認定
    ，係構成違背法令及憲法，適用法規顯有錯誤等語。惟查，
    關於土地法第68條第1項所規定損害賠償請求權之消滅時效
    ，究應適用或類推適用國家賠償法第8條所定短期時效之規
    定？抑或應適用民法第125條所定請求權一般時效之規定？
    目前在學說上諸說併存，且實務上就此部分見解亦甚分歧（
    按採應適用或類推適用國家賠償法第8條之規定者，如最高
    法院83台上1723號判決、95年度台上字第978號判決等；採
    應適用民法第125條所定請求權一般時效之規定者，如最高
    法院84台上2060號判決、85台上670號判決、95年度台上字
    第2644號判決等）。而本件原確定判決以再審原告關於土地
    法第68條第1項所規定損害賠償請求權之消滅時效期間，應
    類推適用國家賠償法第8條第1項所定之短期時效期間規定，
    而認定再審原告之請求權自損害發生時起已罹於5年之時效
    期間等情，參照上開說明，即不得任指為用法錯誤，而有民
    事訴訟法第496條第1項第1款所謂「適用法規顯有錯誤」之
    情形。再審原告以此為再審理由，顯無理由，不足採信。至
    再審原告關於伊何時知有損害及再審被告為賠償義務人，或
    損害何時發生之其餘主張，核其所述內容，均係就原確定判
    決法院取捨證據、認定事實之職權行使範圍，指摘原確定判
    決適用法規顯有錯誤，縱原確定判決認定事實有誤，或有漏
    未斟酌證據之情事，揆諸上開判決判例意旨，非得指為適用
    法規顯有錯誤，再審原告執此提起再審之訴，自屬無理。
四、次按民事訴訟法第496條第1項第2款所謂「判決理由與主文
    顯有矛盾」，指判決依據當事人主張之事實，認定其請求或
    對造抗辯為有理由或無理由，而於主文為相反之諭示，且其
    矛盾為顯然者而言（最高法院80年台再字第130號判例意旨
    參照）。至「判決理由矛盾」，依民事訴訟法第469條第1項
    第6款之規定，係屬當事人得於判決確定前上訴第三審之事
    由，核與上開「判決理由與主文顯有矛盾」之再審事由，尚
    有不同。查本件原確定判決於理由項下，以再審原告主張之
    損害賠償請求權已罹於消滅時效，其對再審被告之請求，即
    無從准許，據此認定再審原告之上訴為無理由，進而於主文
    諭知駁回再審原告之上訴，並無判決理由與主文矛盾之情形
    。至再審原告主張原確定判決既確定再審原告應依土地法第
    68條第1項規定主張權利，而推翻第一審法院之認定，卻又
    類推適用國家賠償法第8條第1項之規定，其判決理由互相矛
    盾，且影響主文之結果等語，核其所述無非係就原確定判決
    之判決理由有何矛盾為指摘，並非判決理由與主文有何矛盾
    之問題，依上開說明，此非民事訴訟法第496條第2款得提起
    再審之訴之事由，是再審原告指摘原確定判決有民事訴訟法
    第496條第1項第2款再審事由云云，委無可取。
五、再按不得上訴於第三審法院之事件，經第二審確定之判決，
    如就足影響於判決之重要證物，漏未斟酌者，固得以再審之
    訴對之聲明不服，民事訴訟法第497條固定有明文。惟所謂
    就足以影響於判決之重要證物漏未斟酌之情形，係指第二審
    言詞辯論終結前，已經存在並已為聲明之證物，而第二審並
    未認為不必要而仍忽略證據聲明未為調查，或已為調查而未
    就其調查之結果予以判斷，且以該證物足以動搖原確定判決
    之基礎者為限。經查，再審原告雖主張原確定判決未記載不
    採認伊所舉之最高法院95年度台上字第2644號判決之理由，
    漏未斟酌證物，有民事訴訟法第497條之再審事由云云，然
    法院裁判適用法規或解釋法律，本係依職權為之，原無待當
    事人提出其他判決以為證據，是再審原告提出上揭判決，並
    利用其法律上之見解而為有利於己之主張，自不能謂係民事
    訴訟法第497條之證物。是以，再審聲主張原確定判決有民
    事訴訟法第497條規定之再審事由，亦無可取。
六、綜上所述，再審原告主張原確定判決具有民事訴訟法第496
    條第1項第1款、第2款及第497條規定之再審事由，均不足取
    。從而再審原告執此提起本件再審之訴，顯無再審理由，爰
    不經言詞辯論，以判決駁回之。
七、據上論結，本件再審之訴為顯無理由，爰依民事訴訟法第50
    2條第2項、第78條，判決如主文。
中    華    民    國    98    年    7     月    15    日
                民事第二庭    審判長法  官  邱森樟
                                    法  官  翁芳靜
                                    法  官  謝說容
以上正本係照原本作成。
不得上訴。
                                    書記官  呂安茹
中    華    民    國    98    年    7     月    16    日
                                                      Ｍ


司法院資訊處製作；財團法人民間司法改革基金會備份。
